【裁判字號】    97,消債抗,88
【裁判日期】    971028
【裁判案由】    更生事件之抗告
【裁判全文】
臺灣臺南地方法院民事裁定            97年度消債抗字第88號
抗  告  人  甲○○
上列抗告人聲請消費者債務清理事件，對於中華民國97年10月1
日本院97年度消債更字第843號裁定提起抗告並聲請延長保全處
分，本院裁定如下：
    主  文
抗告及延長保全處分之聲請均駁回。
抗告程序費用新臺幣壹仟元由抗告人負擔。
    理  由
一、本件抗告意旨略以：抗告人為單親媽媽，獨立扶養獨子吳鎮
    宏，並與兒子相依為命。今逢兒子吳鎮宏車禍嚴重傷害，雖
    抗告人之兒子已26歲成年，但仍未成親，在全天下的媽媽眼
    中，仍然是小孩子，實無法茍同原審的冷漠，況且其受傷程
    度，已達「胸部第四肋骨骨折、右肩胛骨骨折、肝臟挫傷」
    ，豈能即刻工作。一般骨折病症少說也要休養3至6個月時間
    ，期間一切的相關費用支出，理所當然得由抗告人一肩扛起
    ，致抗告人原已背負沉重負擔壓力下，無疑形同雪上加霜，
    抗告人在身心俱疲的狀況下，實已無力依約繳納償還金額，
    實非可歸責於抗告人之事由。原審輕率指摘抗告人未能妥適
    處分不動產事宜，以減輕其所負之債務而率爾毀諾，殊不知
    消費者債務清理條例第54條規定：「債務人得與借款債權人
    協議，於更生方案定自用住宅借款特別條款。」足見立法宗
    旨同意債務人選擇保全自用住宅之方案，豈有原審遽以未能
    妥適處分自用住宅為由，認定尚非不可歸責於債務人之事由
    ，原審顯與立法宗旨相違背，令抗告人實難茍同、信服等語
    。併為聲明：(一)原裁定廢棄。(二)請准裁定宣告抗告人更生程
    序開始。(三)聲請延長對抗告人財產之保全處分。
二、按債務人對於金融機構因消費借貸、自用住宅借款、信用卡
    或現金卡契約而負債務，在聲請更生或清算前，應提出債權
    人清冊，以書面向最大債權金融機構請求協商債務清償方案
    並表明共同協商之意旨，消費者債務清理條例（下稱本條例
    ）第151條第1項定有明文。次按債務人與金融機構協商成立
    者，不得聲請更生或清算，但因不可歸責於己之事由，致履
    行顯有重大困難者，不在此限；本條例施行前，債務人依金
    融主管機關協調成立之中華民國銀行公會會員辦理消費金融
    案件無擔保債務協商機制與金融機構成立之協商，準用前項
    之規定，本條例第151條第5項、第6項分別定有明文。又聲
    請更生或清算不合程式或不備其他要件者，法院應以裁定駁
    回之，但其情形可以補正者，法院應定期間先命補正，復為
    本條例第8條所明定。因此，債務清償方案成立後，固由債
    務人按其條件履行，惟需於其後發生情事變更，在清償期間
    收入或收益不如預期，致該方案履行困難甚或履行不能，因
    不可歸責於己，始能聲請更生或清算。本條例第151條第5項
    規定旨在避免債務人任意毀諾已成立之協商，濫用更生或清
    算之裁判上債務清理程序，蓋以債務清償方案係經當事人行
    使程序選擇權所為之債務清理契約，債務人應受該成立之協
    議所拘束，且債務人既已與金融機構協商成立，如認該協商
    方案履行有其他不適當情形，自仍應再循協商途徑謀求解決
    。
三、經查：
    （一）本件抗告人雖主張其毀諾之原因，係因抗告人單親扶
          養之長子吳鎮宏於97年1月9日因車禍受傷，致其增加
          支出，而無力依約履行上開協商條件云云。然查，抗
          告人早於民國（下同）95年10月25日即已毀諾，此有
          國泰世華銀行97年9月9日民事陳報狀附卷可參（見原
          審卷第73頁），則抗告人毀諾當時，並無其所稱增加
          支出其子醫療費用之情事，故抗告人執事後發生之事
          實，而謂有不可歸責於己之事由致履行協商條件顯有
          重大困難云云，自非可採。
    （二）其次，抗告人之子吳鎮宏業已成年（26歲），且於第
          三人大揚彩色照相製版社工作，有薪資所得，此有戶
          籍謄本（見原審卷第14頁）、勞保局電子閘門查詢作
          業被保險人投保資料查詢（見原審卷第61頁）及稅務
          電子閘門財產所得調件明細表（見原審卷第62至67頁
          ）在卷足憑，故原審所認：「債務人現對之並無法定
          扶養義務之負擔」，經核並無違法或不當之處。又抗
          告人之子吳鎮宏既已成年，且有固定所得，其名下尚
          有坐落於臺南縣永康市○○段1285、1286地號土地2
          筆，以及門牌號碼臺南縣永康市○○路619巷88弄34
          之1號房屋1棟，足見抗告人之子並非無謀生及維持生
          活之能力，則抗告人對其子無法定扶養義務甚明。況
          抗告人僅空泛陳稱：「一般骨折病症少說也要休養3
          至6個月時間，期間一切的相關費用支出，理所當然
          得由抗告人一肩扛起」等語，而未提出任何其子必須
          休養而無法工作及必要醫療支出等相關證明文件以供
          審酌，自難認抗告人有何不可歸責於己之事由致履行
          協商方案顯有重大困難。
    （三）另抗告人主張消費者債務清理條例第54條規定：「債
          務人得與借款債權人協議，於更生方案定自用住宅借
          款特別條款。」足見立法宗旨同意債務人選擇保全自
          用住宅之方案，而指摘原審遽以未能妥適處分自用住
          宅為由，認定尚非不可歸責於債務人之事由有所不當
          云云，然按本條例第19條規定，法院就更生或清算之
          聲請為裁定前，固得因利害關係人之聲請或依職權，
          以裁定為保全處分。法院裁定開始更生程序後，對於
          債務人不得開始或繼續訴訟及強制執行程序，但有擔
          保或有優先權之債權，不在此限，又更生不影響有擔
          保或有優先權人之權利，本條例第48條第2項、第68
          條前段則分別定有明文。另按辦理消費者債務清理事
          件應行注意事項（下稱注意事項）第11點第4項關於
          第19條部分之規定，法院已為保全處分裁定後，有擔
          保或優先權之債權人依本條例第48條第2項或第112條
          第2項前段規定行使權利者，應依本條例第19條第3項
          規定聲請變更或撤銷保全處分。自上開條文規定觀之
          且就立法論而言，本條例已將有擔保或有優先權之債
          權人權利之行使排除在更生或清算程序限制範圍之外
          ，亦即此等債權人行使權利並不受債務人聲請更生或
          清算而受影響；又依注意事項第11點第4項之規定，
          有擔保或優先權之債權人行使權利者，應聲請變更或
          撤銷保全處分等語，故縱使法院對於有擔保或有優先
          權之債權人所聲請之強制執行准予保全處分，該有擔
          保或有優先權之債權人後來仍得依注意事項第11點第
          4 項聲請變更或撤銷保全處分，則法院先前所為准予
          保全處分裁定即無法達成保全之目的，故顯無准許之
          實益。亦有甚者，如此將會造成有擔保或有優先權之
          債權人行使權利上之程序不經濟，徒增司法程序之浪
          費。易言之，若有擔保或有優先權之債權人不同意債
          務人聲請更生，即無定自用住宅借款特別條款之可能
          性，縱法院裁定債務人開始更生程序，該有擔保權或
          有優先權之債權人仍得續行訴訟及強制執行程序，則
          債務人所有之不動產亦將遭受被法院拍賣之相同效果
          。
    （四）查抗告人上開不動產之有擔保債權人花旗（臺灣）商
          業銀行股份有限公司（下稱花旗銀行）於97年8月6日
          向本院陳報表示：「……陳報人對債務人更生之聲請
          持反對立場，請求本院裁定駁回債務人更生之聲請…
          …」等語（見原審卷第44、45頁），足見有擔保債權
          人花旗銀行並不同意抗告人聲請更生甚明。此外，本
          院復於97年10月22日電詢有擔保債權人花旗銀行有無
          意願與抗告人定自用住宅借款特別條款，花旗銀行行
          員經請示上級主管回覆本院表示：「本行並無意願與
          債務人定自用住宅借款特別條款」等情，此亦有本院
          公務電話紀錄附卷足參。從而，本件即無抗告人所稱
          有與債權人協議定自用住宅借款特別條款之可能，故
          原審以「債務人若能妥適處分上開不動產，所得價款
          應可用以清償上開抵押借款之債務，或有餘額可供清
          償協商款，債務人不思此圖，以減輕其所負之債務，
          卻選擇率爾毀諾，因此導致無力清償協商金額，實係
          債務人自身考量所致，尚非不可歸責於抗告人之事由
          」等理由而駁回其聲請，經核並無違法或不當之處。
          況抗告人之子吳鎮宏名下尚有坐落於臺南縣永康市○
          ○段1285、1286號地號土地2筆，以及門牌號碼臺南
          縣永康市○○路619巷88弄34之1號房屋1棟，則縱抗
          告人將其名下之不動產予以處分，仍有得以居住之處
          所，故抗告人此部分之房屋貸款，亦難逕認係其每月
          必須支出之生活費用。
四、綜上所述，依抗告人所主張協商成立後，有不可歸責於己之
    事由，致履行顯有重大困難各節，經核俱無理由，其聲請更
    生自屬無據。原審裁定駁回債務人更生之聲請，並無違誤，
    抗告意旨指摘原裁定不當，求予廢棄另為裁定，為無理由，
    應予駁回。
五、另原審法院曾於97年8月1日就債務人之財產為保全處分之裁
    定，而抗告人亦併為延長該保全處分之聲請，然因原審法院
    於97年10月1日已為駁回更生之裁定，該裁定中雖未併為撤
    銷該保全處分之諭知，但該保全處分裁定亦已於97年10月2
    日，因期間屆滿而失其效力，又因本件抗告既無理由，則抗
    告人延長該保全處分之聲請亦無所附麗，故應一併予以駁回
    。
六、結論：本件抗告人之抗告為無理由，依消費者債務清理條例
    第15條，民事訴訟法第495條之1第1項、第449條第1項、第9
    5條、第78條，裁定如主文。
中    華    民    國    97    年    10    月    28    日
                  民事第三庭    法  官 高榮宏
                                法  官 蔡孟珊
                                法  官 陳志成
上為正本係照原本作成。
不得抗告。
中    華    民    國    97    年    10    月    28    日
                                書記官 黃敏純


司法院資訊處製作；財團法人民間司法改革基金會備份。
